臺灣高等法院刑事判決　　　　　　　　 96年度上訴字第798號
上　訴　人　臺灣桃園地方法院檢察署檢察官
被　　　告　甲○○
指定辯護人　本院公設辯護人乙○○
上列上訴人因被告毒品危害防制條例案件，不服臺灣桃園地方法
院95年度訴字第484號，中華民國95年12月27日第一審判決（起
訴案號：臺灣桃園地方法院檢察署94年度偵字第18891號），提
起上訴，本院判決如下：
    主  文
上訴駁回。
    理  由
壹、公訴意旨略以：
    被告甲○○明知海洛因係屬毒品危害防制條例所列之第一級
    毒品，不得非法持有、販賣，竟圖謀不法利益，基於販賣第
    一級毒品海洛因之犯意，利用其自民國94年7月13日起使用
    之0000000000號行動電話門號作為販毒之聯絡工具，由購買
    者撥打上開門號與被告聯絡，以約定交貨地點、價錢、數量
    之方式進行交易；於是，丁○○便於94年8月間某日、同年
    11月1日下午5時10分止，循上開方式2度以當時居住之桃園
    縣桃園市○○路652巷10號大樓管理委員會所設置00-000000
    0號投幣式公用電話，撥打被告前述門號購買海洛因，前者
    ，在桃園市○○路650號旁以新臺幣（下同）500元，向被告
    購得海洛因0.1公克；後者，則因被告已先於94年10月31日
    晚上9時30分許，在桃園市○○路650號6樓之5居處，業經警
    搜索，查獲被告持有海洛因毒品40包（合計淨重10 1.76公
    克，空包裝重17.16公克，純度33.03％，純值淨重33.61公
    克）、不含法定毒品成分之白粉4包（合計淨重93.43公克）
    、磅秤、研磨機各1臺、分裝杓3支、分裝夾鏈袋652只、上
    述門號行動電話（含SIM卡）1具等物，故由員警羅清楨接聽
    該手機與丁○○虛以應答，後即於同日（即11月1日）下午5
    時20分許，在約定之桃園市○○路650號旁為警查見丁○○
    本人，始循線查獲上情。因認被告涉犯毒品危害防制條例第
    4條第1項之販賣第一級毒品海洛因罪之罪嫌云云。
貳、證據能力：
一、關於證人丁○○等人之警詢證詞：
  (一)證人丁○○之警詢證詞（含其指認陳述）：
  　1.按被告以外之人於檢察事務官、司法警察官或司法警察調
    　查中所為之陳述，與審判中不符時，其先前之陳述具有較
      可信之特別情況，且為證明犯罪事實存否所必要者，得為
      證據，刑事訴訟法第159條之2定有明文。除了必須為證明
      犯罪事實之必要者（即「必要性」要件）外，所謂「具有
      較可信之特別情況」（即「可信性」要件），係指證人於
      檢察事務官、司法警察官或司法警察調查中所為之陳述，
      與審判中不符，而其先前之陳述，從「客觀上外部附隨之
      環境或條件」加以比較觀察，有足以取代審判中反對詰問
      之可信性保證，而具有更可信之特別情況者而言，且此屬
      「證據能力」之要件審查，而非陳述內容「證明力」之判
      斷問題；亦即，應就詢問有無出於不正方法、陳述是否出
      於非任意性、該等筆錄之記載與錄音或錄影內容是否相符
      、接受詢問而為陳述之原因等各項客觀事實，為整體之判
      斷與考量，尤不得「單憑」警詢距案發時間較近，或以證
      人事後有承受外界干擾而受污染之虞，即逕謂於警詢之陳
      述較為可信，否則，將因警詢之時間順序通常在先，造成
      該「可信性」要件之限制形同具文（最高法院95年度台上
      字第1198、1525、2534及5523號等判決意旨參照）。
  　2.查證人丁○○曾就於94年8月中旬向被告購買海洛因一事
      於警詢中作證，並指認警方所提示之相片3張中，編號3之
    　人（即被告）就是賣毒品之人（見94年度偵字第18891號
      卷第24至第28頁筆錄暨第35頁指認犯罪嫌疑人紀錄表），
      然其於原審審理期日到庭具結作證時，卻改稱：當初在警
      詢中是警察說伊打的手機門號（即0000000000號）是被告
      使用的，所以伊就指認在2、3個月前向被告買毒品，事實
      上伊是向1個叫「志明」的人買海洛因，這個門號也是「
      志明」給的，但被告也有可能就是「志明」，伊現在無法
      確定等語（見原審卷第73至81頁筆錄），則其於警詢中所
      為陳述，與審判中顯有不符之處；另本件除丁○○外，並
      無查獲其他人出面指認被告販毒，是證人丁○○之警詢證
      詞當為證明被告有無販毒之必要關鍵證據，自符合上開法
      文所示之「必要性」要件。
  　3.至於「可信性」之情況，證人即詢問丁○○之員警羅清楨
    　業於原審審理中結證稱：製作丁○○上開警詢筆錄時，都
      是依照丁○○自由陳述而為記載，當時丁○○的精神狀況
      很正常，並未反應有身體不適之情形等語明確（見原審卷
      第83、84頁筆錄），丁○○除就員警羅清楨有無誘導其指
      認被告販毒1事與羅清楨證詞不一外，其並未證稱上開警
      詢筆錄有何非出於任意性之內容，且查無員警以恐嚇、脅
      迫、利誘等不正方法訊問之處，再參以本件丁○○接受上
      開警詢時，並未為警查獲任何毒品等違禁物，亦無其涉嫌
      施用毒品之明顯跡證，員警自無須以偵辦丁○○自身案件
      上之利害迫令丁○○為任何非任意性之陳述，是審酌其為
      上開警詢陳述之外部附隨之客觀情狀，仍應認在「證據能
      力」之層次上，該等證詞具有較可信之特別狀況，因而具
      有證據能力（至於其證詞在「證明力」上是否可信？證明
      程度如何？此乃不同層次之問題，不得混為一談，此部分
      詳下「參、」所述）。
  (二)證人己○○之警詢證詞：
  　1.按被告以外之人於審判外之言詞或書面陳述，除法律有規
    　定者外，不得作為證據，刑事訴訟法第159條第1項固定有
      明文。惟被告以外之人於審判外之陳述，雖不符同法第15
      9條之1至之4之規定，而經當事人於審判程序同意作為證
      據，法院審酌該言詞陳述或書面陳述作成時之情況，認為
      適當者，亦得為證據。又當事人、代理人或辯護人於法院
      調查證據時，知有第159條第1項不得為證據之情形，而未
      於言詞辯論終結前聲明異議者，視為有前項之同意，同法
      第159條之5亦定有明文。立法意旨在於傳聞證據未經當事
      人之反對詰問予以核實，原則上先予排除。惟若當事人已
      放棄反對詰問權，於審判程序中表明同意該等傳聞證據可
      作為證據；或於言詞辯論終結前未聲明異議，基於尊重當
      事人對傳聞證據之處分權，及證據資料愈豐富，愈有助於
      真實發見之理念，且強化言詞辯論主義，使訴訟程序得以
      順暢進行，上開傳聞證據亦均具有證據能力。
  　2.查本件證人己○○曾於警詢中為陳述，其性質雖屬傳聞證
    　據，然其所為之上開警詢筆錄內容，經原審及本院於審理
      程序中予以提示並告以要旨，且各經檢察官、辯護人及被
      告表示意見，檢察官、被告及其辯護人已知上述證詞乃傳
      聞證據，且均表示對該等證據之調查沒有意見，而未於言
      詞辯論終結前對該等證據內容聲明異議，本院審酌上開警
      詢筆錄作成時，核無違法取證或其他瑕疵，認為以之作為
      本案之證據亦屬適當，依據上開規定，該警詢證詞對被告
      而言，自有證據能力。
二、關於證人丁○○等人偵訊中之證詞：
  (一)按被告以外之人於偵查中向檢察官所為陳述，除顯有不可信
    之情況者外，得為證據，同法第159條之1第2項定有明文。
    偵查中對被告以外之人（包括證人、鑑定人、告訴人、被害
    人及共同被告等）所為之偵查筆錄，或被告以外之人向檢察
    官所提之書面陳述，性質上均屬傳聞證據。惟現階段刑事訴
    訟法規定檢察官代表國家偵查犯罪、實施公訴，依法其有訊
    問被告、證人及鑑定人之權，證人、鑑定人且須具結，而實
    務運作時，檢察官偵查中向被告以外之人所取得之陳述，原
    則上均能遵守法律規定，不致違法取供，其可信度極高，職
    是，被告以外之人前於偵查中已具結而為證述，除反對該項
    供述得具有證據能力之一方，已釋明「顯有不可信之情況」
    之理由外，應認該證人於偵查中之陳述具有證據能力。
  (二)查本件證人丁○○、羅清楨、陳紀淵、己○○及戊○○於檢
    察官偵查中所為之陳述均經具結擔保其等所述實在，被告及
    其辯護人均未反對該等證詞之證據能力，更無釋明上開證述
    有何顯不可信之情況，依上說明，其等於偵查中之具結證言
    自亦有證據能力。
三、扣案之毒品等物：
    扣案如前揭「壹、」所示之毒品、電子秤等物，均與本案事
    實具有自然的關聯性，並無證據證明係公務員違背法定程序
    或經偽造、變造所取得，是認上開扣案物，均得作為證據。
四、上開扣案物之鑑定書：
    按法院或檢察官得囑託醫院、學校或其他相當之機關、團體
    為鑑定，或審查他人之鑑定，並準用第203條至第206條之1
    之規定（不包括第202條囑託個人鑑定時應命鑑定人於鑑定
    前具結之規定），而鑑定之經過及其結果，應命鑑定人以言
    詞或書面報告，刑事訴訟法第208條第1項前段及第206條第1
    項分別定有明文。查本件扣案之毒品，由檢察官指揮承辦員
    警分別送往法務部調查局、行政院衛生署管制藥品管理局鑑
    定，該等機關長期均受囑託鑑定刑事案件之毒品證物，以協
    助偵辦刑案，所為之鑑定自具有相當之專業及可信度，且該
    等機關之鑑定人員係依法令從事公務之人員，亦將鑑定經過
    及結果詳細載明於鑑定書上，並無任何顯不可信之情況，參
    照上開刑事訴訟法明文暨同法第159條之4第1款之規定，本
    案所引用該等鑑定書自有證據能力，均合先敘明。
參、公訴人所指被告販賣海洛因之犯行無法證明：
一、按犯罪事實應依證據認定之，無證據不得認定犯罪事實。又
    不能證明被告犯罪者，應諭知無罪之判決，刑事訴訟法第15
    4條第2項、第301條第1項分別定有明文。而所謂認定犯罪事
    實之證據，係指足以認定被告確有犯罪行為之積極證據而言
    ，該項證據自須適合於被告犯罪事實之認定，始得採為斷罪
    資料，如未能發現相當證據，或證據不足以證明，自不能以
    推測或擬制之方法，以為裁判之基礎，尤不得僅以被告之抗
    辯或反證不成立，持為認定犯罪之論據；且無論直接或間接
    證據，其為訴訟上之證明，須於通常一般之人均不致有所懷
    疑，而得確信其為真實之程度者，始得據為有罪之認定，倘
    其證明尚未達到此一程度，而有合理之懷疑存在，致法院無
    從為有罪之確信，自應為無罪之判決（最高法院40年台上字
    第86號、21年上字第474號及76年台上字第4986號判例意旨
    參照）。
二、本件公訴人認被告涉有販賣第一級毒品海洛因之犯行，無非
    係以證人丁○○之警、偵訊證詞、扣案之毒品等物、被告自
    承該等物品為其所有之供述、證人戊○○、己○○等人證述
    查獲扣案物之處確為被告所居住、查獲員警羅清楨之證詞暨
    00-0000000（公用電話號碼）、0000000000（被告使用之手
    機門號）之通聯紀錄等，為其主要論據。
三、被告固坦承為警查獲其持有上揭海洛因40包、磅秤、分裝袋
    等扣案物、使用0000000000手機門號之事實，然堅詞否認涉
    有公訴人所指之犯行，辯稱：該等毒品及施用工具均係供己
    施用海洛因所用，伊沒有販賣海洛因予丁○○或其他任何人
    等語；公設辯護人亦為其利益答辯稱：證人丁○○歷次證述
    向被告購買海洛因之經過均有不一，其警、偵訊所述94年8
    月中旬向被告買毒之經過並無任何其他積極證據可佐，查獲
    員警羅清楨亦未證稱丁○○在電話中有具體表示要向被告買
    毒之詞，扣案物皆係施用毒品之人所常用之物，實難作為被
    告確有販毒行為之積極證據。
四、經查：
  (一)扣案之白粉，經送往鑑定，該40包均含第一級毒品海洛因之
    成分，合計淨重101.76公克，空包裝重17.16公克，純度33
    .03 ％，純值淨重33.61公克，另外4包白粉，鑑定後均未發
    現含法定毒品成分，合計淨重93.43公克，空包裝重3.40公
    克，此有法務部調查局鑑定通知書1件在卷可稽；又另有磅
    秤、研磨機各1臺、分裝杓3支、分裝夾鏈袋652只、上述門
    號行動電話（含SIM卡）1具等物業經扣案，該研磨機亦未檢
    出包含海洛因在內之管制藥品或毒品成分，此亦有行政院衛
    生署管制藥品管理局鑑定書、搜索扣押筆錄及查獲照片等件
    在卷可稽。
  (二)關於上開扣案物之歸屬，被告雖一度於偵查中否認該等物品
    為其所持有，然被告分別於原審、本院準備及審理程序中均
    坦承上開扣案物為其所有，核與其警詢中所述相符，雖其就
    警詢供述之任意性亦曾為爭執，但已於審理中改稱警察並未
    對其刑求，不作刑求抗辯（見原審卷第72頁筆錄），檢察官
    於偵訊中勘驗該次警詢錄音帶，其內容亦與筆錄記載意旨相
    符，且為連續錄音，訊問人訊問後有鍵盤輸入之聲音等節無
    誤（見上開偵卷第83頁勘驗筆錄），足認其警詢供述確實出
    於任意性，且己○○及戊○○亦分就上開扣案物為被告所有
    、租借查獲地點供被告居住等事實於警、偵訊中證述明確，
    並有其等所繪製之查獲地點現場圖佐證其等所述，均足以認
    定該等扣案物（包含40包之海洛因）確為被告所有。
  (三)查被告於94年10月31日晚上9時30分許為警查獲其持有上開
    扣案物，後經對其採尿送驗，結果呈現嗎啡類及可待因類之
    陽性反應，且其尿液中所含嗎啡濃度為29700（ng/ml），遠
    超過陽性反應之法定閾值300（ng/ml）甚多，此有台灣尖端
    先進生技醫藥股份有限公司濫用藥物檢驗報告1紙存卷為憑
    （檢體編號核亦無誤，見上開偵卷第40、144頁），則依其
    尿液檢驗結果觀之，被告非但於採尿往前回溯26小時內有施
    用海洛因，且應非偶而施用毒品之人，此均為本院職務上所
    知之事且為合理推論之結果；再觀諸扣案之海洛因雖高達40
    包，且淨重為101. 76公克，量亦非少，但施用毒品之人一
    次販入大量毒品以求較便宜之進價，甚且毒癮較大者一次販
    入以避免分次購買增添遭查獲之風險，均係毒品查緝實務上
    所常見之事，況亦查無被告係在顯無足夠資力之狀況下販入
    該等海洛因，且利用磅秤、分裝袋、分裝杓等工具分裝購得
    之毒品以便利施用或避免施用過量，均非反常之情，對照被
    告此次查獲後之驗尿結果，要謂被告持有該等海洛因及分裝
    袋等物係為供己施用毒品，已屬具有相當程度之根據，自難
    僅憑被告持有該等扣案物即謂被告意圖營利而販入該等海洛
    因，或可單憑該等扣案物之數量、重量等狀態遽論被告有何
    販毒之行為。
  (四)又證人丁○○於被告遭查獲之翌日（即94年11月1日），以
    其住處大樓樓下之公用電話（即00-0000000）撥打被告所持
    用之手機門號（即0000000000），稱要購買600元「軟的」
    （即海洛因），因被告已為警逮捕而未接聽該電話，但員警
    羅清楨卻持用上開電話與丁○○應答，後丁○○亦在當日下
    午5時20分許出現在桃園市○○路650號旁，且其交付600元
    （1張100元、1張500元鈔票）予冒充藥頭之羅清楨等節，分
    據證人丁○○及羅清楨證述無誤，並有中華電信室內電話查
    詢資料、手機門號持用人資料及通聯磁片、上開鈔票影本等
    件在卷可稽，經原審勘驗innostream牌之滑蓋黑色扣案手機
    1具，該手機「一、經開機操作，其搭配之門號為000000000
    0；二、通話紀錄中已接來電顯示第1筆只到94年10月31日下
    午8時12分無顯示號碼之來電，之前的來電紀錄已刪除；三
    、00-0000000於94年11月1日下午5點10分撥打此支手機門號
    無誤。」，此有原審勘驗筆錄及該手機通話紀錄翻拍照片為
    憑（見原審卷第101、104、105頁），證人丁○○亦當庭確
    認11月1日下午5時10分該通電話即為其所撥打無誤，則依上
    情節可知，丁○○確實於當日撥打該手機向對方購買600元
    之海洛因，且已與偽裝藥頭之員警羅清楨約定時間、地點，
    而之後又為警查見其攜帶600元前來並交予在場員警羅清楨
    。
  (五)茲有疑者在於：丁○○所欲找之人是否即為被告？其是否知
    道撥打之手機門號即為被告本人所持用？是否確定就是要跟
    被告購買600 元之海洛因？對於此等涉及被告有無販賣海洛
    因之關鍵疑點：
  1.證人丁○○先於警詢中稱：被告就是伊所欲購買毒品之人，
    但伊到現場才知道接電話的是警察，「我電話中說我要購買
    毒品海洛因，要購買600元，約在遠傳電信交易」，是朋友
    介紹被告有在販賣毒品，這次是第2次向被告購買（按第1次
    的部分詳下述），也是朋友告知這支手機，最近施用毒品的
    來源就是跟被告買等語；經核與其偵訊中結證稱：「我說我
    現在人難過，想買軟的，可否賣我一點，約500元」，軟的
    就是海洛因等節（見上開偵卷第60頁筆錄）大致相符；然丁○○之後於原審審理中到庭作證卻改稱：「我說要買毒品，
    對方問我要多少，我說要買600元的，他問我600要怎麼賣，
    我說隨便都可以，然後就約見面的地方」，知道這支手機是
    因為11月前大約2、3個月，伊在住處樓下跟「1個男子」買
    毒品，當時該男子留此號碼給伊，讓伊向該男子購買毒品，
    這名男子是否就是被告？伊「忘記」了，上開男子應該是1
    個叫「志明」之人，在此次查獲之前伊不認識被告，就算看
    過也記不起來，查獲這次伊沒有跟對方確認與之通話之人是
    否就是「志明」，伊也忘記有沒有講自己是誰，「我也不確
    定『志明』跟被告是不是同1個人，也有可能是同1個人」等
    語（見原審卷第73至81頁筆錄）。
  2.依其上開歷次所述，除其於警詢中明確指認被告就是其欲購
    買毒品之賣家外，光以丁○○當天與羅清楨對話之內容觀之
    ，丁○○只提到欲購買毒品之種類及金額，並未確認該通話
    之對方是否就是其要找之藥頭，至多僅能確定丁○○要找去
    電當時持用這支手機之人，在接聽電話不代表即係持用該手
    機之情形下，丁○○又未向對方詢問並確認身分，自無從確
    定丁○○要找之藥頭是否就是持用該手機之被告；關於此點
    ，員警羅清楨亦證述：「當時有接獲丁○○撥打被告的手機
    ，我拿來接聽，我問對方打來幹嘛，他說我要買軟的，我說
    要多少錢，他說要六百元，接著就約定交易地點... ；他一
    打來，我問他要做什麼，他就說他要六百元軟的，並沒有跟
    我講說他是誰；當時電話接聽的時候，我說你要找誰，他並
    沒有說要找誰，他只告訴我他要做什麼，我就跟他說他要找
    的人不在，我只是幫他接聽電話，我問他說你要做什麼，他
    說他要軟的，我問他要多少，他說要六百元，我說我不能作
    主，我要問一下，接著我們雙方就約定交易地點... 」等語
    甚詳（見本院卷第82、83頁筆錄），經核亦與其偵訊中之證
    詞相一致（見上開偵卷第61、62頁筆錄）；觀諸其所述與丁○○通話之內容，益證上開丁○○所述雙方均未確認對方身
    分之事為真，再參以被告供稱該手機還有其他朋友會借去使
    用，此並非違背經驗法則之事，且卷附通聯紀錄均只能證明
    某段時間內該等電話之通話情形，尚不能推翻被告此供述之
    可能性，則縱使被告係該手機門號之持用人，亦不能遽論被
    告就是丁○○要找之賣家，況該次丁○○來電買毒之情節，
    被告前一天已先為警逮捕而均未參與，自亦不能認定被告於
    丁○○來電當天有何販賣毒品之行為。
  3.再依證人丁○○前往約定地點與冒充藥頭之員警見面之經過
    情形觀之，證人羅清楨證稱：當時在交易地點附近，丁○○
    手上就拿著600元，在那附近只有1個人，該人也主動交付60
    0元，所以伊能確定丁○○就是打電話來買毒品的人，接著
    伊就表明身分等語甚詳；丁○○亦證稱：... 然後就約見面
    的地方，結果對方是員警喬裝的... 不曉得撥出電話後對方
    回話的人是誰，到現場才知道接電話的是警察等語明確；依
    其等證詞可知，丁○○非但不知道員警冒充藥頭與之通話，
    到現場後更以為羅清楨就是其要找的藥頭，因而主動交付60
    0元予羅清楨，顯見其根本就只是要找接電話的人買毒品，
    至於該人是否就是被告，丁○○無法確定，也不關心，則在
    此情形下，又何能因為丁○○撥打上開電話即謂其就是要找
    被告購買海洛因？
  (六)此外，丁○○猶還於警、偵訊中證稱：94年8月中旬，是第1
    次跟被告購買海洛因，是在桃園市○○路650號前路旁，購
    買500元之海洛因，重量約0.1公克，那天是被告本人當場與
    之交易，這次也是用住處樓下管委會設置的投幣式公用電話
    （即00-0000000）打給被告，這是第1次也是唯一1次看到被
    告，「他當時長頭髮人憔悴瘦瘦的」；最近1次施用海洛因
    是94年8月中旬，當時的毒品來源就是被告云云，且又於警
    詢中依警方提示之3張相片指認編號3照片之犯罪嫌疑人就是
    被告，此有指認犯罪嫌疑人紀錄表1件在卷可稽（以上見上
    開偵卷第24至28、35、60、100等頁），而該紀錄表除確有
    丁○○簽名並捺印外，亦載有「被指認人共有3人，犯罪嫌
    疑人並不一定存在於被指認人之中」等詞。對此，丁○○於
    本院審理中卻改稱：11月之前大約2、3個月（按即8月間）
    是跟在住處樓下搭訕認識的「志明」買海洛因，也是「志明
    」將上開手機門號留給自己供聯絡買毒之用，那段期間另外
    還有跟隔壁大樓1個叫「寶寶」之人購買海洛因，也是搭訕
    而來，其不能確定被告與「志明」到底是否為同一個人，在
    警詢中指認被告時，其認不出來，但羅清楨警員說電話的主
    人就是被告，所以其就指認被告，至於上開紀錄表之內容，
    警察只有叫其認照片，沒有問瞭不瞭解表中文字之意義等語
    ，與其警、偵訊中所述顯然不一。準此：
  1.證人丁○○所述94年8月間向某男子購買海洛因1次，就該男
    子之身分為何？綽號或真名是否為「志明」？若係「志明」
    無誤，被告是不是就是「志明」？等節，其供述前後均不相
    符，甚至，丁○○自己都不能確定該等事實；又其所稱當時
    施用毒品之來源，忽而在警詢中稱就是被告，忽而又在審理
    中稱是「志明」，而且還有另1個男子「寶寶」，此亦互有
    矛盾，扣除其於警詢中指認被告後，其偵訊中所謂很憔悴、
    瘦瘦的等外表描述，也無從特定該人之人別，況其所稱該次
    購買毒品之經過，雖亦係用00-0000000撥打0000000000號，
    但卷存之通聯紀錄均無從證實確有該次通話，縱使有之，因
    該03之市內電話係大樓管委會設置之公用電話（此業經羅清
    楨確認無誤並證述甚詳），任何附近居民一經投幣皆可撥打
    該電話，且扣案之上開手機，已查無此筆通話記錄留存，業
    已如前勘驗結果所述，故仍不能佐證丁○○所述為真；再該
    次購買毒品之經過，除丁○○於94年11月1日起於警、偵訊
    中之單一指述外，8月當時並無查獲其與被告涉嫌買毒或賣
    毒，11月此次亦未在丁○○身上查獲任何毒品等違禁物，更
    未對丁○○進行採尿，以確定其因為毒癮發作很難過要買毒
    等詞是否為真（丁○○甚至陳稱：羅清楨告知若配合就不用
    採尿，後來果然沒有採尿之詞），且11月1日這次丁○○不
    但不知羅清楨偽裝藥頭與之對話，到達約定地點後，丁○○
    連問都不問就掏錢給羅清楨，益證其只知道打電話，但根本
    不知道是要找誰，在別無其他積極證據予以補強，而丁○○
    之證詞又有嚴重瑕疵，事理上並非毫無合理可疑，在此情況
    下，實難因為被告於94年10月31日被查獲持有上開量不算少
    之海洛因，即反推其8月間必有販賣海洛因予丁○○之行為
    。
  2.至於丁○○警、偵訊中之指認陳述，再佐以上開指認犯罪嫌
    疑人紀錄表確實載明嫌疑人照片有3張（外型並無重大歧異
    ，不具暗示性）、犯罪嫌疑人不見得在該3張照片中（並無
    誘導）等節，且證人羅清楨堅詞否認丁○○所述誘導丁○○
    被告就是上開門號持用人，因而被告就是要賣毒品給丁○○
    之人等節，似已足以降低指認錯誤、失真之可能性；然按法
    院就偵查過程中所實施之第一次指認，仍須綜合指認人於案
    發時所處之環境，是否足資認定其確能對犯罪嫌疑人觀察明
    白、認知犯罪行為人行為之內容，該事後依憑個人之知覺及
    記憶所為之指認是否客觀可信，而非出於不當之暗示或誘導
    等事項，為客觀之事後審查，倘無法排除指認過程中所可能
    形成之記憶污染、誤導判斷，或其指認有違日常生活經驗之
    定則或論理法則，指認人於審判中依人證之調查程序陳述其
    所為指認又有瑕疵，該指認陳述之證明力即顯然有疑而不足
    採信（最高法院95年度台上字第3026、3241號判決意旨均同
    此見解可供參照）。本件除上開紀錄表外，羅清楨警員究竟
    有無以言詞對丁○○進行誤導，2人證詞互有出入，已有可
    疑，雖員警並無誣陷被告之必要，但丁○○亦就其偵訊及原
    審審理時之證詞具結擔保其所述實在，惟2次具結證述又不
    吻合，以其與被告並無交情，至多僅有一面之緣（如其警偵
    訊所述為真），甚至根本不認識被告（如其審理中之證詞為
    真），且前已述及丁○○於11月1日根本搞不清楚是向誰買
    毒，在此情形下，要能立刻、堅定指認被告，經驗上應有相
    當困難，故丁○○於本院證稱：當時伊看照片看很久，在認
    人，羅清楨就告知伊是打電話給誰等語，並非嚴重違背經驗
    法則之事，則羅清楨以言詞加以誘導，論理上實無法排除此
    種可能性，會否因此對丁○○之指認產生誘導之不當影響，
    即顯然可疑，是綜核上開丁○○指認時所處之客觀環境，尚
    無法排除發生記憶污染或誤認之可能性，且本件亦查無足夠
    之積極證據補強其8月間曾向被告買毒之供述，已如前所述
    ，是參照上開說明，要不能以該顯然存有瑕疵之指認陳述認
    被告販賣海洛因予丁○○之事已明。
  3.另公訴檢察官所稱丁○○為何自始不於警、偵訊中供出向「
    志明」買毒，而要指認被告，顯有諸多不合理之處，固非無
    據，然而，丁○○為何不一開始就供出上手藥頭而要指認被
    告？為何在審理中又要翻異其詞，改稱被告不是賣家，而是
    「志明」？所可能存在之原因非只其一，丁○○所述受到員
    警言詞誘導之情形亦非無可能，雖其證詞確屬可疑，然正因
    如此，更不能推測或推論必為如何如何，猶不能執此具有顯
    然瑕疵且仍須臆測、擬制之證詞認定被告販毒行為事證明確
    ，此亦為前揭有罪證明需達毫無合理可疑之程度之核心證據
    法則要旨，故本案之積極證據實屬不足。
五、再證人即查獲被告之員警陳紀淵雖亦在偵、審中證述查獲被
    告並扣得上開扣案物之經過，然依其審理中所述，當天其目
    擊某1 男子疑似向被告購買毒品，其有看到交錢的動作，買
    方手也有握緊的動作，之後被告就上樓了，當其等上前表明
    身分並盤查該買家時，該買家雖親口承認來此購買毒品，但
    稱毒品飛掉了，且確實未在其身上查扣任何違禁物，後來又
    在該人配合協助下，查知被告就是該人及情資中所稱有在販
    毒之「小瓜」等節明確，經審判長進一步詰以：「當時有沒
    有問那個類似買方的人來這邊做什麼？」，陳紀淵即答稱：
    「有，有問，他回答他是來買『安非他命』」（見原審卷第
    137頁），且陳紀淵自承：查驗身分知該男子另有毒品前科
    ，但因沒有在該人身上查獲毒品及人手不足之緣故，所以沒
    有將該人帶回警局製作筆錄，也不記得其名字了等情；是以
    ，一來，已然無法查知該疑似買家之人究為何人，自無從直
    接詰問該人並令之與被告對質，更無從證實陳紀淵所述目擊
    交易毒品之情是否為真，陳紀淵所述該人自承向被告買毒等
    語，僅係實情不明之傳聞證詞而無足為憑；二來，縱使確有
    該次交易毒品情形，該買家亦係陳稱向被告（小瓜）購買「
    安非他命」，而被告雖否認賣毒之事，但亦自承該人是要向
    其索討「安非他命」，且起訴書又明確載明：被告所販賣之
    毒品為海洛因，扣案之安非他命2包「與本案無關」，被告
    涉犯之法條亦記載為毒品危害防制條例第4條第1項之販賣第
    一級毒品罪，復查無被告此次涉嫌販賣安非他命之事實與已
    起訴之販賣海洛因有何一罪之關係，則陳紀淵警員之證詞除
    能證明查獲被告持有該等扣案物之經過外，對於辨明被告有
    無販賣海洛因予丁○○或其他人之事，並無任何幫助，自然
    不能執為對被告不利之判斷。
六、按採用情況證據認定犯罪事實，須其情況與待證事實有必然
    結合之關係，始得為之，如欠缺此必然結合之關係，其情況
    猶有顯現其他事實之可能者，據以推定犯罪事實，即非法之
    所許（最高法院94年度台上字第3329號判決意旨參照）。本
    件公訴意旨認定被告涉嫌於94年8月中旬販賣海洛因予丁○○，主要就是依憑丁○○之警、偵訊證述及指認，然其證詞
    多所瑕疵且無其他補強證據可佐，證明程度顯有不足，另被
    告持有扣案海洛因等物之事實，又不能排除被告係供己施用
    之可能（且依其尿液檢驗結果，實有高度之可能存在），持
    有數輛非少之毒品並非與販賣毒品之事存有任何必然之結合
    關係，更無從遽論被告係意圖營利而販入該等海洛因，是審
    酌上情暨前揭「罪證有疑，利歸被告」之證據法則要求，自
    應認被告販賣第一級毒品海洛因之事尚屬不能證明。
肆、被告持有海洛因之行為免訴之理由：
一、按案件曾經判決確定者，應諭知免訴之判決，刑事訴訟法第
    302條第1款定有明文。此項訴訟法上所謂一事不再理之原則
    ，關於實質上一罪或裁判上一罪，均有其適用。
二、查本件公訴人認被告涉有上開販賣第一級毒品海洛因之犯行
    ，然就此證明程度顯有不足，但被告持有海洛因40包之事實
    則屬確定，原應變更起訴法條改論以持有一級毒品罪，惟被
    告所述該等毒品係供己施用，經本院認其供述非無可採信，
    被告此次遭查獲之事，業已另經原審法院以95年度訴字第12
    號判決認定其施用第一級毒品海洛因而判處有期徒刑6月，
    另與其施用第二級毒品之犯行（3月）合併定應執行有期徒
    刑7月確定（該判決事實及理由欄一、明確記載：「... 被
    告於94年11月1日上午10時30分為警採尿時回溯26、96小時
    內某時，在台灣某不詳地點，分別以注射針筒以注射血管方
    式施用第一級毒品海洛因，及以吸食器施用第二級毒品甲基
    安非他命，『嗣為警於94年10月31日21時30分許，在桃園縣
    桃園市○○路650號6樓之5住處查獲。』」），此有該判決
    書、本院被告前案紀錄表及全國前案簡列表等件在卷可稽，
    被告持有海洛因40包之低度行為，應為其施用行為所吸收而
    不另論罪，該等事實間具有實質上一罪之關係，參照上開說
    明，被告施用海洛因部分既經判決確定，持有海洛因之部分
    即為該確定判決效力所及，自應就此部分為被告免訴之諭知
    。
伍、維持原判決及駁回上訴之理由：
　　原審認被告販賣第一級毒品海洛因之事尚屬不能證明，而被
  　告確有持有海洛因40包之事實，原應變更起訴法條改論以持
    有一級毒品罪，惟被告所述該等毒品係供己施用，而被告施
    用第一級毒品海洛因犯行業經判決確定，被告持有海洛因40
    包之低度行為，應為其施用行為所吸收而不另論罪，該等事
    實間具有實質上一罪之關係，被告施用海洛因部分既經判決
    確定，持有海洛因之部分即為該確定判決效力所及，就此部
    分為被告免訴之諭知，洵無違誤。檢察官上訴意旨仍以被告
    實有於起訴書所指時、地販賣毒品予證人丁○○乙節，業經
    證人丁○○屢於警詢及偵查中證述屬實，並有證人丁○○用
  　以撥打聯絡被告之使用之000000000之通聯紀錄附卷可稽，
    同經原審法院勘驗被告所使用、門號為0000000000之行動電
    話屬實。證人丁○○亦於經警查獲時，依警方提示之3張照
    片指認編號3照片之犯罪嫌疑人就是被告，此有指認犯罪嫌
    疑人紀錄表1件在卷可稽，而該紀錄表除確有證人丁○○簽
    名並捺印外，亦載有「被指認人共有3人，犯罪嫌疑人並不
    一定存在於被指認人之中」等詞，此指認情形同經證人即製
    作筆錄員警羅清楨證述在卷，況證人於偵查中復當庭指證交
  　易對象確為被告無訛，且補陳「他當時長頭髮人憔悴瘦瘦的
    」等語，更足徵被告確實為證人丁○○交易對象無訛。雖證
  　人於審理中翻異前詞，改稱之前係向一丙○○○○○者購買
    云云，惟其詰問時又就該「志明」與被告是否為同一人乙節
    ，以：「我也不確定『志明』跟被告是不是同一個人，也有
    可能是同一個人」等模擬兩可之語應答。況細繹其證詞仍提
    及「知道這支手機是因為11月前大約2、3個月，伊在住處樓
    下跟1個男子買毒品，當時該男子留此號碼給伊，讓伊向該
    男子購買毒品」，更與其於警偵訊中所稱向被告購買毒品之
    過程相符，更堪信證人無非僅為設詞維護被告而蓄意為前開
    模糊不清之對應，無足採信等語，指摘原判決不當，惟證人
    丁○○所欲找之人是否即為被告？其是否知道撥打之手機門
    號即為被告本人所持用？是否確定就是要跟被告購買600元
    之海洛因等節，頗堪存疑，原審已綜核全部卷證資料，詳加
    斟酌論斷，敘明其所憑之證據及認定之理由，綜合上情，本
  　件上訴為無理由，應予駁回。
陸、適用法律：
據上論斷，應依刑事訴訟法第368，判決如主文。
本案經檢察官鄭龍照到庭執行職務。
中　　華　　民　　國　　96　　年　　4 　　月　　13　　日
　　　　　　　　　刑事第十八庭審判長法　官  溫耀源
　　　　　　　　　　　　　　　　　  法　官  陳健順
　　　　　　　　　　　　　　　　　  法　官  邱同印
以上正本證明與原本無異。
檢察官如不服本判決，應於收受送達後十日內向本院提出上訴書
狀，其未敘述上訴之理由者並得於提起上訴後十日內向本院補提
理由書（均須按他造當事人之人數附繕本）。
                                    書記官  莊昭樹
中　　華　　民　　國　　96　　年　　4 　　月　　13　　日
